# 关于收入确认时间和单项履约义务的问题

提问人：59web 时间：2021-12-01 21:17:28
关于收入确认时点咨询
一、 背景描述和收入政策：甲公司是一家拟IPO企业，公司主要经营的是部门绩效管理建设和咨询的企业，公司对于软件和咨询业务采取最终验收的方式确认收入，对于运维服务采用按合同约定的期间确认收入，对比了同行业的公司，表明公司的收入确认方式与同行业相符，具体如下： 1 同行业收入确认方法可比公司收入确认政策收入确认时点股票代码山大地纬本公司主营业务收入按业务性质分为软件开发、产品化软件、运维及技术服务、硬件及系统集成，各项业务收入确认的具体原则如下：
1 ）软件开发【时段】
软件开发是指本公司根据合同的约定以及客户的需求，为满足客户的某种特定需求或利用开发工具为客户提供一整套实现某种功能的软件产品，定制软件业务实质上是提供劳务。对于满足有权就累计至今已完成的履约部分收取款项且具有不可替代性的项目，公司按照投入法在一段时期内确认收入。资产负债表日根据投入确定履约进度，公司每月根据销售合同确定的项目营业收入总额乘以履约进度扣除以前会计期间累计已确认提供劳务收入后的金额，确认当期营业收入。对于不满足以上条件的软件开发项目，在公司提供完软件开发服务并经验收通过后确认收入。
2 ）产品化软件【时点】
产品化软件是指本公司自行研究开发的，拥有自主知识产权，可直接对外销售或嵌入硬件产品一起销售的软件。公司已将软件交付给购货方，在产品交付后收款或取得收款依据时确认收入。
3 ）运维及技术服务【时段】
运维及技术服务主要包括为客户提供的软硬件系统优化升级、运营维护、数据迁移、容灾管理、信息安全管理及其他服务工作，通常包括按期（如年度）提供的服务和按次提供的服务：按期提供的服务，公司按照合同约定内容提供了劳务，在服务期间内分期确认运维服务收入；按次提供的服务，公司在劳务已经提供完毕，并符合合同约定的服务条款时确认收入。软件开发主要为（时段法），同时存在时点法的可能 688579 瑞捷咨询 2 、本公司收入的具体确认原则
新收入准则的实施未引起本公司收入确认具体原则的实质性变化，报告期内，本公司收入的具体确认原则如下：
(1)对于工程评估服务：本公司在完成现场评估服务并在现场评估总结会上达成统一意见的评估结论后，向客户提交项目评估简报等工作成果，并确认营业收入。【时点】
客户在本公司完成现场评估服务并收到项目评估简报等工作成果时受益，且各标段之间可明确区分，各标段属于单项履约义务，每项履约义务都属于某时点履行的履约义务，在完成现场评估服务且向客户提交项目评估简报等工作成果时确认营业收入。
(2)对于驻场管理服务：公司项目管理人员常驻客户项目现场并执行相关管理服务，按每月实际派遣人员情况确认服务金额，月末根据客户提供的服务确认单确认营业收入【时段】
客户在公司履约的同时即取得并消耗公司履约所带来的经济利益，公司履约过程中所产出的商品（提供的服务）具有不可替代用途，且公司在整个合同期间内有权就累计至今已完成的履约部分收取款项，因此公司属于在某一时段内履行履约义务，公司在该段时间内按照履约进度确认收入，即在取得客户提供的服务确认单时可以确认履约进度并据此确认收入。
(3)对于管理咨询服务：据合同约定在完成现场服务并取得客户提供的确认单后确认营业收入。【时点】
本公司管理咨询业务主要为短期临时性培训业务，客户在培训时受益，公司根据合同约定在完成现场服务并取得客户提供的确认单后确认营业收入。确认单后确认收入预披露零点有数本公司主要从事数据分析与决策支持服务业务，交付方式分为决策分析报告、数据智能应用软件、软件服务三类。
以决策分析报告交付的业务收入确认需满足以下条件：公司已根据合同约定提供相关服务并取得客户验收单据，收入金额己确定，相关的经济利益很可能流入，相关的成本能够可靠地计量：【时点】
以数据智能应用软件交付的业务收入确认需满足以下条件：公司已根据合同约定交付软件并取得客户验收单据，收入金额已确定，相关的经济利益很可能流入，相关的成本能够可靠地计量：【时点】
以软件服务交付的业务收入确认需满足以下条件：服务结束，公司已根据合同约定提供相关服务，收入金额已确定，相关的经济利益很可能流相关的成本能够可靠地计量。软件服务业务主要为公司提供的订货会服务，在客户展会结束后即公司提供的软件服务完成后确认收入，公司在确认收入时所采用的内外部支撑性证据为销售合同和服务记录。【时点】以验收单据及服务记录确认预披露/870941慧辰资讯本集团向客户提供企业运营相关的数据分析和基于数据智能的解决方案，按照本集团提供服务的不同阶段(如模型设计阶段、调研实施阶段，数据分析阶段和客户研讨确认阶段)，在合同约定了不同阶段的验收标准及与其工作量对应的收款金额。本集团根据合同约定的验收标准，在完成阶段性成果即提供数据分析报告、解决方案、原始数据等， 并取得客户确认时，按照实际验收金额确认收入。【时点】【阶段性确认收入】以阶段性验收确认 688500 对于需客户验收的服务，可比公司采用验收确认的收入确认原则，根据客户验收情况确认收入，公司目前确认的收入确认原则与可比公司具体一致性。
二、问题及相关案例：1) 问题：企业为客户提供的是与绩效管理相关的信息系统软件产品，该类软件产品通常存在1-2年的免费维护期，而由于政府部门验收滞后等原因，企业存在在软件系统上线运行并等到免费维护期运行 1 年或者待免费维护期结束后再根据最终的验收单来确认合同总收入，收入确认相对迟延，可能造成收入跨期。对于该类型，需要确认的问题有以下三点：①　公司在信息系统软件上线后在无法取得验收单的情况下，是否可以使用软件上线确认单等类似单据确认收入？但是与收入确认政策不相符，如果在IPO情况下，是否可以从谨慎性角度考虑，按验收确认收入？② 对于提供正常的1-2年质保期的免费维护期服务是否可以将其视为保证类质保期，不单独作为一项履约义务。公司在项目验收时，对包括质保金在内的合同不含税金额确认收入，并按照《企业会计准则第 13 号或有事项》对项目计提质保期的预计负债。③　如果一份合同中同时有软件销售和运维服务（服务期三年），企业之前的招投标文件中没有对软件销售和运维服务的单价进行单独约定。根据企业介绍，运维服务一般采取软件销售额的10%，但是针对客户的不同也可能存在较大差异，所以如何能更好的分摊价格？如果在该类合同中，软件最终验收时间也是运维结束后验收，那软件的确认时点在什么时候较为合适？在软件没有确人收入之前，运维服务是否可以按合同约定的时间确认？
2. 例 1 ：A公司绩效管理信息系统服务内容：A公司绩效管理信息系统开发和两年的免费维护期。服务期限：服务期限自 2018 年 11 月起至 2020年 12 且止（其中：绩效管理信息化系统与 2018 年 11 月下旬上线）付款条件：该项目合同总价款为¥ 100 万元，①　合同签订后十五个工作日内，支付合同总额的60%。即人民币： 60 万元；②　乙方按照合同规定完成全部建设内容。经验收合格后，支付合同总额的30%。即人民币： 30 万元；③ 项目验收通过后满一年并提交相关文档，经甲方审核通过后，支付合同款10%。即人民币： 10 万元；验收和企业收入确认情况：该项目企业于 2019 年 4 月收到软件上线的款项 30 万元，于 2020 年 6 月收到最终的项目尾款 10 万元，企业于 2019 年收到软件上线后的款项 60 万元确认了该项目的全部合同收入，但企业于 2020 年收到最终的验收单，验收单上记载的日期为 2020 年 1 月 8 日。
3. 例 2 ：B公司考核评价系统服务内容：B公司考核评价系统服务期限： 2018 年 10 月 19 日-2020年 10 月 19 日（ 2019 年 10 月 1 日前完成对该系统的最终验收。 2019 年 10 月-2020年 10 月为免费维护期）付款条件：本合同总金额共计 100 万元本合同总金额由甲方分期支付给乙方。具体支付方式和时间如下①　自合同签定后 1 个月内，甲方向乙方支付合同金额的30%,即 30 万元。② 项目首次验收（甲乙双方签署验收单）合格后 1个月内，甲方向乙方支付合同金额的25%,即 25 万元。③ 项目中期验收（甲乙双方签署验收单）合格后 1 个月内，甲方向乙方支付合同金额的30%,即 30 万元。④ 项目最终验收合格后 1 个月内（甲乙双方签署验收单），甲方向乙方支付合同金额的10%,即 10 万元。⑤ 该系统质保期为 12 个月，质保期从项目最终验收合格之日起算，质保期满后乙方研发该系统符合甲方研发要求，甲方一次性向乙方支付合同金额剩余的5%,即 5 万元验收和企业收入确认情况：该项目企业于 2020 年质保期结束并收到最终的验收单，验收单日期为 2020 年 12 月 20 日。企业的收入确认日期为 2020 年度。且企业于 2020 年度尚未收到回款。
4. 情况分析：根据财政部 2017 年 7 月公布的《企业会计准则第 14 号—收入》（财会〔 2017 〕 22 号）（以下简称新收入准则） 第三十三条规定：“对于附有质量保证条款的销售，企业应当评估该质量保证是否在向客户保证所销售商品符合既定标准之外提供了一项单独的服务。企业提供额外服务的，应当作为单项履约义务，按照本准则规定进行会计处理”。对比企业一般的信息系统软件开发业务，免费维护期的期限为1-2 年，通过查阅合同A公司的合同中对于质保期的约定，质保期约定的内容为：（ 1 ）乙方须提供详细的技术支持和运维服务方案。（ 2 ）保障软件系统的可用性99.9%以上。应急情况下，系统须在 2 小时内恢复正常使用。（ 3 ）自系统验收合格之日起，乙方须安排经甲方认可的技术人员提供7*24小时远程技术支持服务，负责售后服务期内免费的系统日常维护及故障处理。应急情况下，维护人员必须 2 小时之内到场，并保障在 4 小时内恢复系统正常运行。 由于合同中关于质保期的约定主要是为了保障公司提供的产品能够连续稳定运行，出现问题及时响应解决，公司提供的质保服务与项目合同具有高度关联性，向客户保证信息系统软件符合既定标准，属于产品质量保证，不应单独作为一项履约义务。例 1 ：A公司绩效管理信息系统终验验收单签收日期为 2020 年 1 月 8 日，且按照合同约定待验收通过后需支付合同价款的30%即： 30 万元，该合同款于 2019 年 4 月收到软件上线部分的款项，按照合同约定和实际的回款推断以及实际的业务情况了解，该软件于 2019 年以完成并上线运行，但实际的终验验收存在滞后。如例 2 ：B公司考核评价系统终验验收单签收日期为 2020 年 12 月 20 日，且按照合同约定：客户应于2019 年 10 月 1 日前完成对该系统的最终验收。按照合同约定和实际的回款推断以及实际的业务情况了解，该软件于 2019 年以完成并上线运行，但实际客户待该软件的维护期结束后才组织验收，实际的终验验收时间滞后。
5. 我们的初步结论：① 应在软件实际上线并完成相应的履约义务的年度全额确认不含税的合同收入。同时应补充提供系统上线时的验收单。
但是根据企业的介绍，由于涉及大客户或是政府机构，无法重新获取相关的验收单，但考虑到同行业中大部分都是采用验收确认收入，而且从IPO的谨慎性角度来说，该类项目只在收到客户验收手续完成，并获取到客户确认的验收报告后予以确认收入，并同时结转成本。但是存在收入延期确认的风险，不知道是否有什么较合理的解决方案？②　其次对于符合正常合同质保期（1-2年）的项目，应在确认收入的同时并按照《企业会计准则第 13 号或有事项》对项目计提质保期对应的预计负债。如果预计经济利益流出企业的可能性小于50%、金额不能可靠计量，或是预计经济利益流出企业的金额较小的则可以不计提预计负债。③ 对于一份合同中同时有软件销售和运维服务（服务期三年），合同中没有单独约定价格的，并且企业的软件大部分根据政府需求定制化开发的，所以无相关的公允价或同类销售价格。是否可以采用企业以前年度的运维最终成交价与之前软件销售的比例计算出运维价，比如说8%，那直接采用合同总价 8% 3 年的价格定为运维价格？但如第一个问题所述，如果采用终验法，但是由于客户始终没有验收，等到运维期结束后才出具验收证明，在这种情况下是否还需要区分各项履约义务？是否还需要在运维期间确认运维收入？但是如果软件销售没有确认收入，但提前确认运维收入是否合理？
请教陈版主，对于以上三个问题，不知道我的理解和一些处理方案是否正确？麻烦陈版主帮忙解释一下以上结论中的疑惑。谢谢

回答人：chenyiwei
1 、理论上应当在客户将本企业所开发的系统投入上线运行时确认开发服务的收入，不建议完全依据验收单。根据新收入准则应用指南，在判断客户是否已接受商品时，要关注客户的验收是否仅为一项“例行程序”。如果仅仅是“例行程序”，则不影响在客户实际上线时确认收入并结转全部成本。建议关注从事同类或者类似业务的上市公司或者IPO公司的处理，尽可能与同行业保持可比性。
2 、 3 、基本赞同项目组的理解。在确认软件开发服务收入之后，从逻辑上说，后续就应当进入运营维护服务期，应开始确认服务收入。